臺灣臺北地方法院民事簡易判決
111年度北保險簡字第75號
原      告  裕融企業股份有限公司

法定代理人  嚴陳莉蓮


訴訟代理人  季佩芃律師
被      告  三商美邦人壽保險股份有限公司

法定代理人  陳翔玠  
訴訟代理人  鄒孟珊  

上列當事人間確認保單解約金債權存在事件，本院於民國111年6
月6日言詞辯論終結，判決如下：
    主      文
確認陳秀蓮對被告三商美邦人壽保險股份有限公司有如附表所示
之保險契約至民國111年2月14日止有新臺幣162,604元解約金債
權存在。
原告其餘之訴駁回。
訴訟費用新臺幣1,770元由被告負擔。
    事實及理由
甲、程序方面：
一、按訴狀送達後，原告不得將原訴變更或追加他訴，但請求之
    基礎事實同一者，不在此限，民事訴訟法第255條第1項但書
    第2款定有明文。原告起訴時原聲明：「㈠確認陳秀蓮對被告
    有保單號碼：000000000000保險契約之解約金新臺幣（下同
    ）100,000元存在。㈡被告應給付原告100,000元。」；嗣變
    更為：「㈠確認陳秀蓮對被告就附表所列保險契約之解約金
    債權162,604元存在。㈡被告應給付原告162,604元。」（見
    本院卷第183頁），核與上開規定相符，應予准許。
二、次按確認法律關係之訴，非原告有即受確認判決之法律上利
    益者，不得提起之，民事訴訟法第247條第1項前段定有明文
    。查原告主張其為被告陳秀蓮之債權人，先前取得臺灣臺南
    地方法院核發110司執西字第35305號債權憑證（原執行名義
    ：109年度司票字第6127號裁定及確定證明書，下稱系爭債
    權憑證），持以強制執行債務人陳秀蓮為要保人於被告三商
    美邦人壽保險股份有限公司（下稱三商美邦人壽）之保單價
    值準備金，並代位陳秀蓮終止保險契約，惟被告以債務人並
    無任何已得請領之保險給付且無現存之保單價值準備金債權
    存在為由聲明異議，兩造就陳秀蓮對被告有無保單價值準備
    金債權存在顯有爭執，該爭執攸關原告得否遂行其終局強制
    執行而實現其債權，其私法上地位處於不安之狀態，且該不
    安之狀態得以本件確認判決予以除去，堪認原告提起本訴有
    即受確認判決之法律上利益。
乙、實體方面：
一、原告主張：伊為陳秀蓮之債權人，並取得系爭債權憑證，因
    發現陳秀蓮曾向被告投保，故代位陳秀蓮向被告終止保險契
    約，詎被告以現無相當保單價值準備金之解約金可供扣押為
    由聲明異議，致伊無法受償，為此依強制執行法第120條、
    民法第242條、保險法第119條規定提起本訴，請求確認陳秀
    蓮對被告有保單解約金債權存在，並請求被告給付該解約金
    予伊等語。並聲明：㈠確認陳秀蓮對被告就附表所列保險契
    約之解約金債權162,604元存在。㈡被告應給付原告162,604
    元。
二、被告則以：鈞院扣押命令效力範圍僅及於要保人陳秀蓮對三
    商美邦人壽基於保險契約「已得請領之給付」，惟陳秀蓮簽
    訂之保險契約，其得請求保險金、解約金及保單價值準備金
    之權利，條件尚未成就，並無已得領取之金額；又保單價值
    準備金係計算之數值，屬保險公司得自由運用之資金，非屬
    要保人之責任財產；保單價值準備金僅於保險法所定原因事
    由發生時或保險契約經終止時，保險人始有返還或給付之責
    任，並非要保人得隨時向保險人請求保單價值準備金債權，
    本件保單價值準備金停止條件尚未成就，並非本件執行命令
    之扣押範圍；系爭人身保險契約之終止權，乃要保人一身專
    屬權利，他人無代為行使之餘地；要保人是否怠於行使其權
    利，非執行法院所能判斷，且基於衡平原則，他人自不得代
    要保人終止保險契約等語置辯。並聲明：原告之訴駁回。
三、本院之判斷：
  ㈠原告上開主張，業據提出債權憑證、繼續執行紀錄表、本院1
    11年3月30日北院忠111司執平字第16395號扣押命令、被告
    聲明異議狀等件在卷可稽，且為兩造所不爭執，堪信為真實
    。
　㈡被告三商美邦人壽否認陳秀蓮對其有系爭保單解約金債權存
    在，並以前詞置辯。惟查，保險法施行細則第11條規定，本
    法所稱保單價值準備金，指人身保險業以計算保險契約簽單
    保險費之利率及危險發生率為基礎，並依主管機關規定方式
    計算之準備金。故保單價值準備金係要保人預繳保費之積存
    ，乃彰顯要保人預繳保費積存而來之現金價值，作為要保人
    以保單向保險人借款或因其他事由得請求保險人給付時，保
    險人應給付要保人金額之計算基準，為要保人在人身保險契
    約中，對保險人所享有權利之一（最高法院109年度台上字
    第1332號、108年度台上字第1874號號判決意旨參照）。另
    觀諸保險法第119條第1項規定，要保人終止保險契約，而保
    險費已付足1年以上者，保險人應於接到通知後1個月內償付
    解約金，其金額不得少於要保人應得保單價值準備金之3/4
    。該條文所謂「解約金」之實質基礎即為「保單價值準備金
    」，而保單價值準備金為要保人預繳保費的積存，性質類似
    於要保人儲存於保險人處之存款，要保人對解約金得主張之
    權利，實質上為保險人對於要保人或受益人所負擔的確定債
    務，僅其給付時機與給付名義將因保險契約係持續履行至保
    險事故發生（被保險人死亡或約定期間屆滿），則保險人將
    以保險金的名義給付受益人，其數額並擴大為約定之保險金
    額；若保險契約因故提前終止，則保險人應以解約金或保單
    價值準備金的名義，給付予要保人（保險法第116條第7項、
    第119條參照）。可見「保單價值準備金」具有類似存款與
    確定給付的特性，雖保險人給付的時機可能有所變動，但其
    給付義務在法律上可認為係屬確定，並可由要保人決定請求
    時機，與附條件之債權有所不同，而較類似存款契約或信託
    契約。此亦為保險法第120條明定要保人在有保單價值準備
    金的前提下，得不另提供擔保而以保險契約為質向保險人借
    款之主要基礎，是要保人請求返還解約金的權利，要屬一確
    定債權。此外保險契約之受益人通常為無償取得且尚未確定
    取得保險請求權之人，與通常為有償原因取得債權之債權人
    相較，債權人之債權實現，更涉及憲法上財產權保障，其受
    保障之必要性，並不亞於受益人對於將來保險金請求權之期
    待。查陳秀蓮向被告投保之系爭保險契約，核屬人身保險契
    約；兩造對於截至111年2月14日（被告收受扣押命令時）止
    ，如附表所示保險契約累計之保單價值準備金及解約金為16
    2,604元，兩造均不爭執。依上，原告主張就陳秀蓮為要保
    人如附表所示保險契約，在保險契約尚未終止前，對被告具
    有解約金債權162,604元存在，核屬有據，被告前揭所辯，
    難認有據。
　㈢次按債務人怠於行使其權利時，債權人因保全債權，得以自
    己之名義，行始其權利，但專屬於債務人本身者，不在此限
    ，民法第242條亦定有明文。債權人代位行使權利，係以債
    務人怠於行使其權利、有保全債權之必要，及非專屬於債務
    人之權利為前提，然人身保險之要保人就保險契約之終止權
    是否行使，應有自主決定之選擇權，要保人不行使終止權並
    維持已締結之保險契約效力存續，尚難謂係怠於行使其權利
    ，執行法院應無逕為代要保人終止保險契約之權，亦無命保
    險人即保險公司終止保險契約之權。況人身保險之保險事故
    ，係被保險人之生存或死亡及身體健康，均屬於被保險人之
    人格權，而人格權具有一身專屬性，基於人身無價、某些生
    命保險兼具投資性、生命法益及身體健康法益具有一身專屬
    性等因素，應無代位權規定之適用（最高法院96年度台上字
    第2323號判決要旨參照）。查如附表所示保險契約，均屬人
    壽保險契約之性質，約定之保險事故既以被保險人之生存或
    死亡及身體健康為主，均屬被保險人之人格權範疇，且具有
    一身專屬性，應無民法第242條代位權規定之適用，準此，
    原告並無逕行代位要保人即債務人陳秀蓮終止如附表所示保
    險契約之權，更無直接請求被告給付解約金之餘地。
四、綜上，原告請求確認陳秀蓮對於被告三商美邦人壽，截至11
    1年2月14日收受扣押命令時為止，有如附表所示保險契約之
    解約金債權162,604元存在，為有理由，應予准許；至原告
    主張代位終止保險契約，請求被告給付162,604元，為無理
    由，應予駁回。
五、本件事證已臻明確，兩造其餘攻擊防禦方法及證據，核與判
    決之結果不生影響，爰不逐一論列。
六、訴訟費用負擔之依據：民事訴訟法第78條。依職權確定訴訟
    費用額為1,770元（第一審裁判費），由被告負擔。
中　　華　　民　　國　　111 　年　　7 　　月　　 1　　日
                  臺北簡易庭  法  官　張瓊華
上列正本係照原本作成。
如不服本判決，應於判決送達後20日內向本庭（臺北市○○○路0段
000巷0號）提出上訴狀（須附繕本）。如委任律師提起上訴者，
應一併繳納上訴審裁判費。
中　　華　　民　　國　　111 　年　　7 　　月　　 1　　日
　　　　　　　　　　　　　　　書記官  賴敏慧  

附表：以陳秀蓮為要保人之保險契約（以下均為新臺幣）
保單號碼 保險名稱 試算解約可領金額 000000000000 祥安終身壽險 40,492元 000000000000 祥安終身壽險 10,819元 000000000000 金富多終身保險 106,942元 000000000000 世紀理財變額萬能終身壽險 4,351元                                  共計  162,604元